【裁判字號】    95,訴更一,14
【裁判日期】    950622
【裁判案由】    耕地三七五租約
【裁判全文】
臺中高等行政法院裁定
                              九十五年度訴更一字第一四號
原      告  甲○○○
            丙○○
            乙○○
            丁○○
            戊○○
兼  共  同
訴訟代理人  己○○
被      告  臺中縣龍井鄉公所
代  表  人  庚○○
訴訟代理人  壬○○
            辛○○
上列當事人間因耕地三七五租約事件，原告不服臺中縣政府中華
民國九十三年五月廿五日府訴委字第○九三○一三七五八三號訴
願決定，提起行政訴訟。經本院判決後，原告提起上訴，由最高
行政法院廢棄原判決，發回更審。本院更為裁定如下︰
    主  文
原告之訴駁回。
本審及發回前上訴審之訴訟費用由原告負擔。
    理  由
一、原告賴義鐘提起本件訴訟後，於民國九十四年十二月三十日
    死亡，由其繼承人甲○○○等六人聲明承受本件訴訟，有戶
    籍謄本在卷可稽，經核並無不合，應予准許。
二、按「人民因中央或地方機關之違法行政處分，認為損害其權
    利或法律上之利益，經依訴願法提起訴願而不服其決定，或
    提起訴願逾三個月不為決定，或延長訴願決定期間逾二個月
    不為決定者，得向高等行政法院提起撤銷訴訟。」行政訴訟
    法第四條第一項定有明文。而所謂行政處分，係指行政機關
    就公法上具體事件所為之決定或其他公權力措施而對外直接
    發生法律效果之單方行政行為，此觀行政程序法第九十二條
    第一項及訴願法第三條第一項規定自明。至行政機關所為單
    純事實之敘述（或通知）或理由之說明，既不因該項敘述或
    說明而生何法律上之效果，自非行政處分，人民即不得對之
    提起訴願，最高行政法院四十四年判字第十八號及六十二年
    裁字第四一號判例可資參照。又「原告之訴，有左列各款情
    形之一者，行政法院應以裁定駁回之。．．．十起訴不合程
    式或不備其他要件者。」行政訴訟法第一百零七條第一項第
    十款定有明文。
三、本件原告等之被繼承人賴義鐘與祭祀公業賴文記就坐落台中
    縣龍井鄉○○段三○三及三○三之二地號土地（下稱系爭土
    地）訂定三七五耕地租約，嗣賴義鐘於民國八十四年六月廿
    二日與前開祭祀公業管理人賴光前簽訂終止三七五耕地租約
    協議書。其後祭祀公業賴文記依臺灣高等法院臺中分院八十
    四年度重訴字第四二七號判決，分別移轉三○三地號土地應
    有部分各二分之一與賴炳榮及林瓊花，另移轉三○三之二地
    號土地之一七五三分之五四二與賴趙阿屏。於八十五年十一
    月六日，賴炳榮及林瓊花又依臺灣臺中地方法院八十五年度
    訴字第二三七三號和解筆錄，將三○三地號土地應有部分各
    四分之一移轉與賴義鐘及賴添進，上開土地因此為該四人所
    共有。八十七年十二月十三日祭祀公業賴文記派下員賴木生
    起訴請求確認祭祀公業賴文記之管理人賴光前之管理權不存
    在，案經臺灣臺中地方法院八十六年度訴字第二二五二號、
    臺灣高等法院臺中分院八十七年度上字第三一七號判決及最
    高法院八十九年度臺上字第一二二○號判決，確認賴光前之
    管理權自八十二年九月十二日起至新任管理人選出前不存在
    。其間，賴義鐘以祭祀公業管理人賴光前、系爭土地之共有
    人賴添進、賴炳榮、林瓊花及賴趙阿屏為被告，請求就系爭
    土地續訂耕地三七五租約，案經臺灣臺中地方法院八十七年
    度訴字第二三二七號、臺灣高等法院臺中分院八十八年度上
    字第五四○號判決及最高法院八十九年度臺上字第一一七四
    號裁定，認定賴義鐘於八十四年六月廿二日簽訂終止三七五
    耕地租約協議書時即已放棄系爭土地全部之三七五租約承租
    權，判決賴義鐘敗訴確定。上開土地共有人乃持前述判決及
    賴義鐘九十一年六月十七日重申放棄土地占有收益之存證信
    函等文件，向被告申請終止系爭土地耕地三七五租約登記，
    經被告依臺灣省耕地租約登記辦法第二條第二項第一款及耕
    地三七五租約清理要點第三點第三項規定，註銷系爭土地之
    耕地三七五租約。賴義鐘於九十三年一月十五日向被告陳情
    ，請求撤銷前開註銷之處分，被告於九十三年一月廿日以龍
    鄉民字第○九三○○○一二○七號函回覆以：「．．．二本
    案租約係依八十九年五月十九日最高法院八十九年度台上字
    第一一七四號民事裁定，台端上訴駁回經被上訴人提出租約
    終止申請，本所依『台灣省耕地租約登記辦法』第二條第二
    項第一款辦理，並無違失。」等語。賴義鐘不服，以締結租
    約時之對造非現在土地所有權人及協議書之對造賴光前於簽
    訂協議時無管理權為由，循序提起訴願及行政訴訟，請求撤
    銷原處分（被告上開函件）及訴願決定，另被告應回復三七
    五租約登記。經本院以九十三年度訴字第三三○號判決駁回
    。賴義鐘不服，提起上訴，經最高行政法院九十五年度判字
    第五五六號判決將原判決廢棄，發回更審。賴義鐘於最高行
    政法院審理中九十四年十二月卅日死亡，由原告等六人於發
    回更審後聲明承受訴訟。
四、原告訴稱：原告之被繼承人賴義鐘與祭祀公業賴文記就系爭
    土地之三七五租約遭被告註銷登記，嗣因祭祀公業賴文記之
    管理人賴光前之管理權經最高法院八十九年度臺上字第一二
    二○號判決確認自八十二年九月十二日起不存在，賴義鐘因
    賴光前管理權既不存在，則其與賴光前訂定之契約即自始無
    效，則現在土地所有權人自亦無權單獨申請塗銷三七五租約
    登記，被告依臺灣省耕地租約登記辦法第二條第二項第一款
    規定塗銷系爭土地三七五租約，即屬違法。賴義鐘向被告申
    請回復系爭土地之三七五租約登記，被告不察，於九十三年
    一月廿日以龍鄉民字第○九三○○○一二○七號函駁回賴義
    鐘之申請，自有違誤，爰請求撤銷原處分（被告該函件）及
    訴願決定。另原告訴之聲明「被告應回復三七五租約登記」
    之部分，經本院對原告闡明，更正為「被告應將系爭二筆土
    地，回復為承租人為原告，出租人為祭祀公業賴文記之三七
    五租約登記。」
五、經查，系爭土地共有人賴炳榮、林瓊花及賴趙阿屏等三人，
    於九十二年四月廿五日向被告申請終止系爭土地耕地三七五
    租約登記，經被告九十二年四月廿五日以龍鄉民字第○九二
    ○○○七八九四號函告台中縣政府，台中縣政府於九十二年
    五月六日以府地籍字第○九二○一一二六七三號函復被告准
    予備查，被告再於九十二年五月十二日以龍鄉民字第○九二
    ○○○八八六九號函請台中縣清水地政事務所將系爭土地之
    租約註記塗銷，有上開申請書及函件在卷可稽。是系爭土地
    之三七五租約登記，既經被告依台灣省耕地租約登記辦法第
    十條之規定審查完竣並報請台中縣政府備查，再函請台中縣
    清水地政事務所塗銷登記，自屬被告行使公權力措施而對外
    直接發生法律效果之單方行政行為，而為行政處分，賴義鐘
    於九十三年一月十五日向被告陳情，請求被告撤銷系爭土地
    所為之三七五租約塗銷登記，被告於九十三年一月廿日以龍
    鄉民字第○九三○○○一二○七號函復賴義鐘之陳情書，無
    非重述為系爭土地租約終止登記之處分於法無違旨趣，僅為
    單純之事實敘述及理由說明，尚未對人民發生任何具體之公
    法上效果，揆諸首揭說明及判例意旨，被告該函非行政處分
    甚明。是本件原告請求撤銷被告該函，訴願決定雖於實體審
    理後予以駁回，並未為不受理之決定，惟結論並無二致，仍
    應維持，故原告起訴請求撤銷被告該函及訴願決定，顯非合
    法；另原告聲明請求「被告應將系爭二筆土地，回復為承租
    人為原告，出租人為祭祀公業賴文記之三七五租約登記。」
    之部分，此屬課予義務訴訟，按提起課予義務訴訟，應經訴
    願程序，為行政訴訟法第五條第一項所規定，此部分未經訴
    願程序（賴義鐘於訴願書訴願請求欄第二項係記載請求撤銷
    系爭二筆土地三七五租約登記，並非要求被告為特定內容之
    行政處分），亦非適法，均應予駁回。
六、至賴義鐘於九十三年一月十五日向被告陳情，請求被告撤銷
    系爭土地所為之三七五租約塗銷登記，按依耕地三七五減租
    條例及台灣省耕地租約登記辦法等規定，並無耕地承租人即
    賴義鐘有上述情形，得向被告申請撤銷終止租約登記之權利
    （最高行政法院九十五年度判字第五五六號判決意旨參照）
    ，是賴義鐘對被告之陳情，應屬不服被告對於系爭土地塗銷
    租約登記之處分，而有提起訴願之意，被告對賴義鐘此陳情
    書，應依訴願法之相關規定，移送訴願權責機關處理，併予
    指明。
七、依行政訴訟法第一百零七條第一項第十款、第一百零四條、
    民事訴訟法第九十五條、第七十八條及第八十五條第一項前
    段，裁定如主文。
中    華    民    國    95    年     6    月    22    日
                第三庭審判長法  官  沈  應  南
                            法  官  林  秋  華
                            法  官  許  武  峰
以上正本證明與原本無異。
如不服本裁定，應於裁定送達後10日內以書狀敘明理由，經本院
向最高行政法院提起抗告（須依對造人數附具繕本）；並應預繳
送達用雙掛號郵票390元（34元及5元郵票各10份)。
中    華    民    國    95    年     6    月    28    日
                            書記官  陳  鼎  鈞


司法院資訊處製作；財團法人民間司法改革基金會備份。
